臺灣高雄地方法院刑事判決
                                      110年度訴字第643號
                                      110年度訴字第644號
公  訴  人  臺灣高雄地方檢察署檢察官
被      告  鄭珮伶


選任辯護人  王怡雯律師
被      告  林崇華



            王義雄



            徐翊家



            王姿敏




上列被告因妨害自由案件，經檢察官提起公訴（109年度少連偵
字第317號、109年度偵字第8767號、109年度偵字第8871號）及
追加起訴（109年度少連偵字第317號），本院判決如下：
    主  文
鄭珮伶共同犯剝奪他人行動自由罪，處有期徒刑伍月，如易科罰
金，以新臺幣壹仟元折算壹日。扣案如附表所示之參張本票均沒
收。
林崇華共同犯剝奪他人行動自由罪，處有期徒刑伍月，如易科罰
金，以新臺幣壹仟元折算壹日。
乙○○共同犯剝奪他人行動自由罪，處有期徒刑肆月，如易科罰金
，以新臺幣壹仟元折算壹日。
丙○○共同犯剝奪他人行動自由罪，處有期徒刑陸月，如易科罰金
，以新臺幣壹仟元折算壹日。
甲○○幫助犯剝奪他人行動自由罪，處拘役肆拾日，如易科罰金，
以新臺幣壹仟元折算壹日。
    事  實
一、鄭珮伶因與戊○○間有金錢債務糾紛，經鄭珮伶屢向戊○○追討
    未成，鄭珮伶遂與林崇華、乙○○共同基於剝奪他人行動自由
    之犯意聯絡，甲○○則基於幫助鄭珮伶等人剝奪他人行動自由
    之犯意，由甲○○於民國109年4月12日11時許，以網路上交友
    約會之方式與戊○○相約在高雄火車站會面後，騎機車搭載戊○○，甲○○再以要修理機車為由，將戊○○載至址設高雄市○鎮
    區○○○街00號之魔輪光業機車行。戊○○與甲○○抵達該機車行
    後，預先在現場等候之鄭珮伶、乙○○及林崇華等人即將戊○○
    圍住，並詢問該如何解決其與鄭珮伶間之債務問題，因戊○○
    無法提出滿意之答覆，鄭珮伶、乙○○及林崇華3人遂將戊○○
    帶至該機車行2樓，並要求戊○○打電話給人借錢還債，並不
    准戊○○離開該處，甲○○則因達成任務而離開現場。而林崇華
    為達成幫鄭珮伶追債之任務，便以電話聯絡丙○○，隨後丙○○
    帶同其他姓名年籍不詳之2名男子（無證據證明為未成年人
    ）到場，其等3人即與鄭珮伶、乙○○及林崇華等人共同基於
    剝奪他人行動自由之犯意聯絡，由丙○○拿出斧頭1把脅迫戊○○還錢，並強迫戊○○脫光衣服並下跪而遭人拍照，丙○○及同
    行男子並拿拖鞋毆打戊○○，以此迫戊○○還錢，惟戊○○仍無法
    立即籌得，乙○○遂拿出空白本票，強迫戊○○簽立如附表所示
    之本票3張，待戊○○簽立後即由鄭珮伶取走，嗣乙○○及鄭珮
    伶即於同日17時許先後離開該機車行。然丙○○、林崇華與其
    他2名男子仍承前剝奪他人行動自由之犯意聯絡，繼續不讓
    戊○○離去，且於同日19時32分許，丙○○、林崇華與其中1名
    男子即強迫戊○○共同搭乘計程車至址設高雄市○○區○○路00號
    花鄉汽車旅館，投宿該旅館之303號及305號房，其中丙○○與
    林崇華於303號房休息，而戊○○則在305號房由該年籍不詳之
    男子看守，嗣於同日22時，戊○○趁該名男子外出時跳窗逃走
    ，並報警處理，始悉上情。
二、案經戊○○訴由高雄市政府警察局前鎮分局報告臺灣高雄地方
    檢察署檢察官偵查起訴。
    理  由
一、上開事實，業據被告鄭珮伶、林崇華、丙○○、甲○○於警詢、
    偵訊及本院審理中、被告乙○○則於本院審理中坦承不諱，核
    與證人即告訴人戊○○於警詢及偵訊時具結所證相符，並有被
    告甲○○於案發當日搭載告訴人之沿途路口監視器錄影畫面擷
    圖9張、上開機車行於案發時之監視器錄影畫面擷圖30張、
    告訴人脫衣下跪之照片擷圖1張、花鄉汽車旅館於案發時之
    監視器錄影畫面擷圖11張、奇美醫療財團法人奇美醫院109
    年4月13日、同年月15日告訴人之診斷證明書各1紙在卷可稽
    ，並有如附表所示之本票3張經扣案，此觀高雄市政府警察
    局前鎮分局109年04月20日扣押筆錄、扣押物品目錄表暨收
    據附卷可知。另起訴書認告訴人所簽立如附表所示之3張本
    票係由被告乙○○取走一節，固據證人戊○○於警詢時證述在卷
    〔參本院110年度訴字第643號案件（下稱643號案）警一卷第
    32頁、643號案偵一卷第39頁〕，惟被告鄭珮伶於警詢、偵訊
    及本院審理中均自承上開3張本票嗣後由其取得，當初警方
    扣得上開本票係由被告乙○○交出，是其囑託乙○○代她交付等
    語（參643號案警二卷第15頁、643號案偵一卷第51頁、643
    號案訴字卷第33頁），亦與證人即共同被告林崇華於偵訊中
    所證（參643號案偵一卷第52頁）、證人即共同被告乙○○於
    警詢及偵訊中所證〔參本院110年度訴字第644號案件（下稱6
    44號案）警卷第52頁、644號案偵卷第69頁〕相符，而參酌本
    案起因即是因被告鄭珮伶與告訴人間之金錢債務糾紛、被告
    鄭珮伶要向告訴人追討債務而來，則上開3張本票最終由鄭
    珮伶收取，亦較符合常理，是起訴書此部分認定尚有誤會，
    併予敘明。則綜上足證被告鄭珮伶、林崇華、丙○○、甲○○及
    乙○○等5人（下若合稱則稱被告等5人）上開任意性自白與事
    實相符，應堪採信。是被告等5人上開犯行事證明確，堪以
    認定，均應予依法論科。
二、論罪
  ㈠按刑法第302 條之妨害自由罪，原包括私行拘禁及以其他非
    法方法剝奪人之行動自由而言，所謂非法方法，當包括強暴
    、脅迫、恐嚇等情事在內，行為人於剝奪行動自由行為繼續
    中，恐嚇被害人，並脅迫被害人行無義務之事，自屬包含於
    剝奪被害人行動自由之同一意念之中，縱其所為合於刑法第
    304條、第305條之情形，仍應視為剝奪行動自由之部分行為
    ，而不另論罪。又若於實施強暴之方法剝奪人之行動自由之
    過程中，致被害人受有傷害者，由於此乃施強暴之當然結果
    ，行為人不另論傷害罪。
  ㈡是核被告鄭珮伶、林崇華、丙○○及乙○○所為，均係犯刑法第3
    02條之非法剝奪他人行動自由罪，其等4人於剝奪告訴人戊○○行動自由期間內，以拿出斧頭、逼其脫衣、下跪及毆打之
    強暴、脅迫方式，迫使告訴人簽立如附表所示之3張本票此
    一無義務之事，目的均出於要求告訴人償還其積欠被告鄭珮
    伶之債務，應認均包含於剝奪告訴人行動自由之同一意念之
    中，可視為剝奪行動自由之部分行為，均不另論以強制罪。
    另被告甲○○誘使告訴人戊○○到前開機車行，使被告鄭珮伶、
    林崇華及乙○○得以在該地點遂行其等剝奪告訴人行動自由之
    犯行，直接予以其等犯罪之便利，則係犯刑法第30條、第30
    2條之幫助犯非法剝奪他人行動自由罪。
  ㈢共同正犯暨幫助犯之範圍：
　　另按共同正犯間，對其他共同正犯在犯意聯絡範圍內所實行
    之行為，固應同負全部責任，然若其他共同正犯所實行之行
    為，已逾越犯意聯絡範圍，就此逸出部分，即難令負共同正
    犯之責；幫助犯亦然。是就本案而言，被告鄭珮伶與乙○○2
    人固就其等將告訴人誘使到機車行後不准告訴人離開該處而
    非法剝奪告訴人行動自由一節，有犯意聯絡及行為分擔，而
    應論以共同正犯，然其2人於離開機車行後，對於共同被告
    丙○○、林崇華及其他2名年籍不詳之男子，再強迫告訴人至
    上述汽車旅館並禁止其離去之非法剝奪告訴人行動自由之犯
    行，則並無證據可證明其等具犯意聯絡及行為分擔，是無從
    認其2人就共同被告徐詡家、林崇華此部分之犯行，應負共
    同正犯之責；另被告甲○○將告訴人誘至上開機車行，則對告
    訴人於機車行遭人非法剝奪行動自由部分，應有認識而具幫
    助之故意，惟亦無證據證明被告甲○○知悉告訴人其後遭被告
    丙○○、林崇華及其他2名男子強迫至上開汽車旅館並非法剝
    奪行動自由一事，是其就此部分亦未在其幫助故意範圍內，
    併予敘明。
三、科刑
  ㈠被告丙○○累犯之裁量加重
　　被告丙○○前因偽造文書及不能安全駕駛案件，經本院分別判
    處有期徒刑2月，定應執行刑為有期徒刑3月，並宣告緩刑確
    定，嗣該緩刑經撤銷，而於107年6月7日易科罰金執行完畢
    一節，有被告丙○○之前案資料查詢表在卷可參，其於刑之執
    行完畢後5年內再犯本案，構成累犯。而依司法院釋字第775
    號解釋文及理由之意旨，係指構成累犯者，不分情節，一律
    加重最低本刑，於不符合刑法第59條所定要件之情形下，致
    生行為人所受之刑罰超過其所應負擔罪責之個案，不符罪刑
    相當原則、比例原則。於此範圍內，在修正前，為避免發生
    上述罪刑不相當之情形，法院就該個案應裁量是否加重最低
    本刑；依此，該解釋係指個案應量處最低法定刑、又無法適
    用刑法第59條在內減輕規定之情形，法院應依此解釋意旨裁
    量不予加重最低本刑（最高法院108年度台上字第338號判決
    參照）。惟本件依被告丙○○構成累犯之前案及本件犯罪情節
    ，認尚無應量處最低法定刑，否則罪刑不相當之情形；而其
    於前案執行完畢未至2年，即再為本案犯行，亦可見其對刑
    罰反應力薄弱，是應依前開規定加重其刑。
  ㈡被告甲○○所為，係幫助犯非法剝奪他人行動自由之犯行，應
    依刑法第30條第2項之規定，按正犯之刑減輕之。
  ㈢爰審酌被告鄭珮伶僅因與告訴人間之債務糾紛，即與被告乙○○、林崇華、丙○○共同剝奪告訴人之行動自由，其中被告丙○○更以脅迫、毆打等手段逼使告訴人簽立本票；而被告甲○○
    與告訴人並無恩怨或協助，卻受鄭珮伶之挑唆而誘使告訴人
    至機車行，幫助其他被告為上開行為，其等所為，不僅在客
    觀上造成相當程度之法益侵害結果，主觀上更顯現出遵守法
    秩序及尊重他人權益之觀念甚為薄弱，確值相當之非難。又
    考量本案各被告之主要發起責任及參與程度、客觀行為：鄭
    珮伶為向告訴人追討債務而起，就犯罪之發生具有決定性之
    支配關係，應負之刑事責任固較高；惟其與乙○○離開機車行
    後已無再參與後續之非法剝奪告訴人行動自由之犯行；而被
    告林崇華則有全程參與；另被告丙○○雖係告訴人於機車行時
    中途加入，然有出手脅迫、毆打告訴人之行為，以及各被告
    就上開犯罪事實坦承之階段及程度等犯後態度；另考量被告
    4 人自陳之教育程度及家庭經濟狀況（參643號卷第126至12
    7頁）等一切情狀，分別量處如主文第1至5項所示之刑，並
    諭知有期徒刑及拘役易科罰金之折算標準。
四、沒收
    扣案如附表所示之3張本票，係被告鄭珮伶於本案犯罪所得
    ，且依鄭珮伶所述，係由其獨得（參前引證詞），並未分予
    其他共同被告，爰依刑法第38條之1 第1 項規定，於鄭珮伶
    所犯罪刑項下宣告沒收。至被告丙○○所持脅迫告訴人之斧頭
    1把，未據扣案，且無證據證明現仍存在而未滅失，復非屬
    必予宣告沒收之違禁物，倘若就未扣案之前開物品予以宣告
    沒收，徒起無益之執行程序，耗費司法資源，而究否能達到
    預防及遏止犯罪之目的（刑法第38條立法理由參照），仍有
    疑義，是認前開物品欠缺刑法上之重要性，無宣告沒收之必
    要，爰不予宣告沒收，併予敘明。
據上論斷，應依刑事訴訟法第299條第1項前段，判決如主文。
本案經檢察官己○○提起公訴，檢察官丁○○到庭執行職務。
中　　華　　民　　國　 111　　年　　3 　　月　　16　　日
                  刑事第十三庭  審判長法　官  陳紀璋

                                      法  官  洪毓良

                                      法  官  李怡蓉
以上正本證明與原本無異。
如不服本判決應於收受送達後20日內向本院提出上訴書狀，並應
敘述具體理由；如未敘述上訴理由者，應於上訴期間屆滿後20日
內向本院補提理由書（均須按他造當事人之人數附繕本）「切勿
逕送上級法院」。
中　　華　　民　　國　　111 　年　　3 　　月　　17　　日
　　　　　　　　　　　　　　　　　    書記官  胡孝琪

附表：
編號 發票日（民國） 票面金額（新臺幣） 發票人 票據號碼 1 109年4月12日 5萬元 戊○○ No 556158 2 109年4月12日 5萬元 戊○○ No 556159 3 109年4月12日 7萬元 戊○○ No 556163 

本案論罪科刑法條：
中華民國刑法第302條第1項
私行拘禁或以其他非法方法，剝奪人之行動自由者，處 5 年以
下有期徒刑、拘役或 9 千元以下罰金。